【裁判字號】    99,台上,1243
【裁判日期】    990304
【裁判案由】    違反山坡地保育利用條例
【裁判全文】
最高法院刑事判決            九十九年度台上字第一二四三號
上  訴  人  台灣高等法院台中分院檢察署檢察官
被      告  甲○○
            乙○○
共      同
選任辯護人  繆璁律師
上列上訴人因被告等違反山坡地保育利用條例案件，不服台灣高
等法院台中分院中華民國九十八年七月十六日第二審更審判決（
九十八年度重上更(一)字第四八號，起訴案號：台灣台中地方法院
檢察署九十三年度偵字第一一三九四號），提起上訴，本院判決
如下：
    主  文
原判決撤銷，發回台灣高等法院台中分院。
    理  由
本件原判決以公訴意旨略稱：被告甲○○、乙○○（下稱被告二
人）共同基於概括之犯意聯絡，有如起訴書所載之犯罪事實，因
認被告二人共同連續涉犯刑法第三百二十條第一項之竊盜罪及違
反山坡地保育利用條例第十條之在公有山坡地擅自堆積土石、採
取土石，應依同條例第三十四條論處之罪嫌，經審理結果，認為
不能證明被告二人犯罪，乃撤銷第一審論處被告二人共同連續違
反在公有山坡地內，不得擅自堆積土石之使用規定罪刑之判決，
改判諭知被告二人均無罪，固非無見。
惟查：審理事實之法院，對於被告有利及不利之證據，應一律注
意，詳為調查，綜合全案證據資料，本於職權定其取捨，依自由
心證而為事實之判斷，且此項自由判斷之職權運用，應受經驗法
則與論理法則之支配。故證據雖已調查，而尚有其他必要部分並
未調查，仍難遽為被告有利或不利之認定；如有基於公平正義之
維護而應調查之證據未予調查，率行判決，即有應於審判期日調
查之證據未予調查之違法。本件原判決認定：(1)坐落台中縣和平
鄉○○段（下稱南勢段）五三一、五三二、五三四、五三七、五
四三、五五五、五五六、五三四Ａ、五三七Ａ地號土地為中華民
國所有，由行政院原住民族委員會管理，均屬公有山坡地（下稱
系爭九筆公有山坡地），其中南勢段五三一、五三二、五三四、
五三七、五四三、五五五、五五六地號土地屬於原住民保留地，
另南勢段五三四Ａ、五三七Ａ地號土地，分屬前開五三四、五三
七地號土地之假分割地號（見原判決第五頁第八行至第十五行）
；(2)被告二人坦承有在系爭九筆公有山坡地上堆置土石（見第三
頁第二十二、二十三行）；(3)台中縣政府於民國九十二年六月三
日據報到系爭公有山坡地現場勘查而查獲現場有堆置土石約七千
立方公尺，因而於九十三年五月十四日以府民原字第0930129207
號處分書（下稱二０七號處分書），科處罰鍰新台幣（下同）十
六萬元，並命其限期改正（見原判決第五頁第十九行至第二十一
行）；(4)系爭公有山坡地於九十三年三月一日由台中縣政府民政
局會同經濟部水利處第三河川局、和平鄉公所人員再次至現場查
獲有堆置土石約三百立方公尺（見原判決第五頁第二十四、二十
五行）等情。如果均屬非虛，顯然被告二人所任職之僑泰公司迄
至九十三年三月一日止仍有在系爭公有山坡地上堆置土石之事實
，且於九十二年六月三日及九十三年三月一日先後兩次被查獲，
台中縣政府於九十三年五月十四日就九十二年六月三日第一次查
獲之違規行為對萬中砂石行（負責人呂憲坤，亦為僑泰公司之負
責人）為處分，萬中砂石行並依處分書於限期內繳清罰鍰在案，
有台中縣政府收入繳款書可憑（見台中縣政府九十五年一月二十
日府民原字第0950022001號函之證物袋第四案卷〈下稱第四案卷
〉第十九頁）。觀之台中縣政府前述處分之程序，係據報僑泰公
司在公有山坡地有違法之情事，乃通知土地使用關係人及相關單
位會勘，並將會勘紀錄函送被通知會勘之人或單位，至於會勘當
日未出席或未派員到現場之單位，則可提出書面表示意見。可知
，如未被通知到場會勘者，顯見與會勘之土地應無任何正當之權
利可言。是被查報違規使用者，接獲台中縣政府通知至現場會勘
或其他相關函件時，從函件之正副本收受者及前往會勘人員，當
可明確知悉所違規使用土地之實際合法權利人為何人。本件台中
縣政府發函檢送九十三年三月一日查獲萬中砂石行在系爭五筆原
住民保留地違法堆置土石案之會勘紀錄及通知提出申復意見時，
除將正本函知僑泰公司外，副本均有通知系爭五筆原住民保留地
之關係人，惟均未將黃道及黃秋揚二人列入，此有台中縣政府於
九十三年三月四日府民元字第0930061207號函及九十三年三月十
八日以府民原字第0930075134號函可稽（見第四案卷第二十五、
二十六頁），顯見就系爭五筆原住民保留地，黃道、黃秋揚二人
似均無任何合法之權源，此應為僑泰公司及擔任總經理之甲○○
、乙○○所知悉。且由前述二０七號處分書（見第四案卷第十七
頁）已明確記載九十二年六月三日查獲萬中砂石行未經申請核准
擅自在系爭五筆原住民保留地堆置土石約七千立方公尺等字義。
衡情，甲○○既任僑泰公司（萬中砂石行）之總經理，至遲亦應
於該次被查獲時已明確知悉該五筆原住民保留地係國有土地，當
無錯認土地所有權人之可能。又查黃道於第一審證稱其使用的土
地是南勢段五三一、五三二、五三四地號，僅將南勢段五三一、
五三二地號土地之部分及同段五三四地號土地全部租借予僑泰公
司而已，至於南勢段五四三、五五五、五五六地號土地不在本案
的區域內等語（見第一審卷(一)第七十八頁）。黃秋揚則證稱其使
用的土地是南勢段五三四、五三四Ａ、五三七、五三七Ａ地號土
地，都有借給僑泰公司使用，但先前有用到的五五六地號土地，
因當時只用手大約比一下範圍，不清楚有無租借予僑泰公司等語
（見第一審卷(一)第八十六頁），苟屬可信，則被查獲有違法堆置
土石之系爭五筆原住民保留地其中南勢段五三一、五三二地號之
部分土地、五五五地號之全部土地，黃道並無租借予僑泰公司使
用，其中南勢段五五六地號土地部分，黃秋揚之證詞亦無從證明
有租借予僑泰公司使用，是就該四筆土地，僑泰公司似未曾向黃
道及黃秋揚租借。乃原判決援引黃道及黃秋揚於第一審之證詞，
而認黃道、黃秋揚二人就起訴書所指系爭九筆公有山坡地以地主
自居，且外觀顯足使人誤認其二人有使用權，據以認定甲○○確
信其二人有使用該等土地之正當權利等情（見原判決第四頁理由
四(一)），即與卷內資料不符，自有未合。究竟黃道及黃秋揚分別
租借土地予僑泰公司之範圍為何？僑泰公司所租得之土地與其違
法堆置土石之系爭五筆原住民保留地土地範圍是否一致？如不一
致，則經檢察官起訴而未被查獲有違法堆置土石之南勢段五三四
、五三四Ａ、五三七、五三七Ａ、五四三地號等五筆公有山坡地
，僑泰公司是否亦有違法堆置土石？此均攸關僑泰公司違法堆置
土石是否在公有山坡地上及其範圍，及甲○○是否明知黃道、黃
秋揚二人就所租借之公有山坡地均無使用之正當權利，而「擅自
」在上開土地堆積土石之認定，均有釐清之必要。另乙○○係嗣
後始受僱在該土地擔任廠長，是否明知該土地之權利人及僑泰公
司並無使用之權利？亦攸關其與甲○○有無犯意之聯絡或行為之
分擔之認定，亦有查明之必要。乃原審就此等部分之證據雖已調
查，然尚未究明，即遽行判決，揆諸前揭說明，有應調查之證據
未予調查之違法。(二)、原判決認定僑泰公司租用上開土地時，有
簽發面額一百八十萬元，票載發票日九十三年十一月四日之支票
一紙予受款人黃道，黃道有收取甲○○交付之保證金一百八十萬
元等情（見原判決第四頁倒數第三行至第五頁第二行，第六頁第
二十二行），似認定黃道已收受保證金一百八十萬元，然原判決
未說明認定此部分所憑之證據，亦有可議。上訴意旨指摘原判決
違法，尚非全無理由，應認仍有發回更審之原因。
據上論結，應依刑事訴訟法第三百九十七條、第四百零一條，判
決如主文。
中    華    民    國  九十九  年    三    月    四    日
                      最高法院刑事第十三庭
                          審判長法官  賴  忠  星
                                法官  呂  丹  玉
                                法官  吳      燦
                                法官  蔡  名  曜
                                法官  葉  麗  霞
本件正本證明與原本無異
                                      書  記  官
中    華    民    國  九十九  年    三    月    八    日
                                                      Ｅ

司法院資訊處製作；財團法人民間司法改革基金會備份。
